臺灣高等法院民事判決
109年度上易字第839號
上  訴  人  和光建設股份有限公司

法定代理人  吳和禧  
訴訟代理人  高烊輝律師
被上訴人    李紹齊  
            潘安宸  
            謝芬    
            徐幼妹  

            李曉霞  
            張希宗  

            徐孝賢  
            陸永祥  
            蔣秉達  
            賴亭吟  
            楊素媛  
            楊汶道  
            陳麗茹  
            鄭文淋  
            駱涵盛  
共      同
訴訟代理人  范碩峰  
上列當事人間請求返還不當得利等事件，上訴人對於中華民國10
8年12月31日臺灣士林地方法院108年度訴字第217號第一審判決
提起上訴，本院於109年12月29日言詞辯論終結，判決如下： 
    主  文
上訴駁回。
第二審訴訟費用由上訴人負擔。
    事實及理由
一、被上訴人主張：被上訴人分別與上訴人簽訂房屋土地買賣合
    約書（下稱系爭合約），向上訴人購買位於新北市ＯＯ區ＯＯＯ
    路0段「ＯＯＯＯＯ」建案（下稱系爭建案）之新成屋，合計13戶
    （下合稱系爭13戶房屋）。系爭13戶房屋購買時天然瓦斯管
    線設備已安裝完成，屬房屋配備，瓦斯管線設備費用應已包
    含於買賣價金內，無須另為給付，且系爭合約並未約定瓦斯
    管線設備費用由被上訴人負擔，上訴人亦未於被上訴人看屋
    、簽約時告知該費用由被上訴人負擔並經被上訴人同意，詎
    上訴人竟於被上訴人另外交付之預收款中，扣除每戶瓦斯管
    線設備費用新臺幣（下同）4萬9536元，乃無法律上原因獲
    取不當利益，應返還予被上訴人。另因前開情事，被上訴人
    歷經多次協商討論、洽詢機關、諮詢律師等，無端耗費時間
    精力，致人格權受有相當侵害，上訴人應負不完全給付之損
    害賠償責任，賠償如原判決附表所示每戶精神慰撫金1萬元
    。爰依民法第179條、第182條第2項、第227條第2項、第227
    條之1、第195條第1項規定，求為命：⑴上訴人應給付被上訴
    人如原判決附表所示之金額，及自起訴狀繕本送達翌日起至
    清償日止，按年息5％計算之利息。⑵上訴人應給付被上訴人
    李紹齊、潘安宸、謝芬、徐幼妹、李曉霞、張希宗、徐孝賢
    、陸永祥、楊素媛、楊汶道、駱涵盛各1萬元，給付被上訴
    人蔣秉達、賴亭吟、陳麗茹、鄭文淋各5000元之判決。
二、上訴人則以：瓦斯管線設備費用屬於系爭合約第5條第2項：
    「有關買賣時發生之契稅、印花稅、登記規費、設定費、火
    險及地震險費、代辦費等費用，均由買方負擔」之「代辦費
    」或「規費」，自應由買方即被上訴人負擔。上訴人委託之
    代銷公司人員於銷售時均會口頭告知瓦斯管線設備費用由買
    方負擔，上訴人開立之預收款收據、發票、產權登記費用明
    細表亦有記載瓦斯管線設備費用為代收轉付，被上訴人於收
    受預收款收據、發票、產權登記費用明細表時均未表示不同
    意，且未為任何保留意思，堪認已默示同意負擔瓦斯管線設
    備費用，自不容事後再為爭執等語，資為抗辯。
三、本件經原審判決上訴人應給付被上訴人如原判決附表所示之
    金額，及自民國（下同）108年3月16日起至清償日止，按年
    息5％計算之利息，並駁回被上訴人其餘之訴（原判決駁回被
    上訴人請求精神慰撫金部分，未據被上訴人聲明不服，已告
    確定，以下茲不贅述）。上訴人不服提起上訴，並上訴聲明
    ：⑴原判決關於命上訴人給付如原判決附表所示金額計64萬3
    968元本息部分廢棄。⑵上開廢棄部分，被上訴人在第一審之
    訴及假執行之聲請均駁回。被上訴人則答辯聲明：上訴駁回
    。
四、兩造不爭執之事實：
  ㈠欣芝實業股份有限公司（下稱欣芝公司）於104年11月10日為
    系爭建案完成瓦斯管線設備安裝（含公用天然氣事業用戶管
    線設備裝置計費準則第4條所定之表外管、表內管、本支管
    及附著於輸氣管線上之其他相關設備），上訴人並已付清費
    用總計1600萬元。
  ㈡上訴人於105年4月1日取得系爭建案使用執照，系爭13戶房屋
    於105年5月4日辦理第一次登記，上訴人登記為所有權人。
    於105年9月至107年4月間，上訴人分別與被上訴人就系爭13
    戶房屋簽訂系爭合約（為上訴人擬定之定型化契約），並於
    105年10月至107年5月間，完成所有權移轉登記予被上訴人
    ，均係成屋買賣。
  ㈢上訴人將瓦斯管線設備費用1600萬元分攤予系爭建案共323戶
    負擔，每戶負擔4萬9536元，被上訴人支付瓦斯管線設備費
    用之金額與日期如原判決附表所示。上訴人係自被上訴人於
    簽約時依系爭合約第13條第2項繳納之預收款中扣抵該費用
    。　
  ㈣上訴人於被上訴人簽約並繳納預收款時，有透過合作之地政
    士事務所簽發預收款收據（記載預收之土地登記費、設定費
    【加火險費】、印花稅、契稅、及代辦手續費用，並俟產權
    移轉登記完畢後多退少補等語）予被上訴人，嗣於交屋時，
    另提供被上訴人發票（記載代收轉付、瓦斯費、49,536等語
    ）及產權登記費用明細表（記載規費、天然瓦斯、49,536等
    語）。
五、得心證之理由：
　㈠系爭合約有無約定由被上訴人負擔瓦斯管線設備費用？
　⒈按定型化契約條款如有疑義時，應為有利於消費者之解釋，
    消費者保護法第11條第2項定有明文。查系爭合約為上訴人
    為與多數消費者訂立同類契約之用，所提出預先擬定之契約
    ，此為兩造所不爭執（見原審卷第485頁），系爭合約條款
    如有疑義時，依上規定，其風險應由擬定契約之上訴人承擔
    ，而為有利於消費者之解釋。
　⒉上訴人辯稱：瓦斯管線設備費用應屬於系爭合約第5條第2項
    約定之代辦費或規費云云。查系爭合約第5條第2項約定：「
    有關買賣時發生之契稅、印花稅、登記規費、設定費、火險
    及地震險費、代辦費等費用，均由買方負擔。土地增值稅由
    賣方負擔，並同意按一般稅率辦理申報，如有遲延申報，而
    可歸責於買方之事由，其增加者該增加部分由買方負擔」（
    見原審卷第36頁）。自文義觀之，該條款係針對「買賣時所
    發生費用」之負擔而為規範，且由該條款所明列之契稅、印
    花稅、登記規費、設定費、火險及地震險費、代辦費、土地
    增值稅，均屬買賣房地時所會發生之費用，益可明證，另依
    消費者保護法第11條第2項「定型化契約條款如有疑義，應
    為有利於消費者解釋」之規範意旨，亦應採相同解釋。又瓦
    斯管線設備費用，欣芝公司於104年11月10日為系爭建案完
    成瓦斯管線設備安裝時即已發生，上訴人並已付清費用1600
    萬元，而上訴人於105年4月1日取得系爭建案使用執照，於1
    05年5月4日登記為系爭13戶房屋之所有權人，於105年9月至
    107年4月間，上訴人與被上訴人就系爭13戶房屋簽訂系爭合
    約，於105年10月至107年5月間，完成所有權移轉登記，由
    上開時程可知，瓦斯管線設備費用乃13戶房屋買賣前即已發
    生之費用，並非買賣時所發生費用，故非系爭合約第5條第2
    項約定所要規範之對象。況且，被上訴人未曾委託上訴人處
    理系爭13戶房屋之瓦斯管線設備事宜，自無所謂瓦斯管線設
    備事宜之代辦費用，另所謂規費，係指機關或學校依規費法
    或相關法令之規定，基於使用及受益者付費原則，予以徵收
    之費用，瓦斯管線設備費用顯與此有所不同。準此，瓦斯管
    線設備費用並不屬於系爭合約第5條第2項約定中之代辦費或
    規費，應為明確。
　⒊又依不動產經紀業管理條例第4條第2款規定，成屋係指領有
    使用執照，或於實施建築管理前建造完成之建築物。成屋建
    造依規定有配置自來水、電力、天然瓦斯設備者，其興建過
    程中，當依該等設備圖說施工及埋設相關管線，俾取得建築
    使用執照，接通水、電、天然瓦斯。另成屋買賣定型化契約
    應記載事項第9點第1款規定，買賣標的物之水電費、瓦斯費
    等費用，在土地、建物交屋日前由賣方負責繳納，交屋後由
    買方繳納，此規範係以自來水、電力、瓦斯配管已接通可使
    用狀態為前提。故消費者於簽訂成屋買賣契約時，應已完成
    該等管線配置及接通，且交屋後即可供居住使用，因水、電
    力、瓦斯管線是為成屋之一部分，其總價款應已包含相關管
    線費用（內政部109年1月13日台內地字第1080266793號函採
    相同見解，見本院卷第177頁），故如要令消費者負擔瓦斯
    管線設備費用，基於契約自由原則，固無不可，惟應在契約
    中就此明確記載。本件瓦斯管線設備費用並不屬於系爭合約
    第5條第2項約定中之代辦費或規費，已如前述，而上訴人復
    未指明系爭合約有何其他由被上訴人負擔瓦斯管線設備費用
    之約定，則系爭合約並未約定由被上訴人負擔瓦斯管線設備
    費用，當可認定。
　㈡被上訴人是否已默示同意負擔瓦斯管線設備費用？　
　⒈按所謂默示之意思表示，係指依表意人之舉動或其他情事，
    足以間接推知其效果意思者而言，若單純之沉默，則除有特
    別情事，依社會觀念可認為一定意思表示者外，不得謂為默
    示之意思表示（最高法院109年度台上字第1439號判決意旨
    採相同見解）。
　⒉上訴人復辯稱：上訴人委託之代銷公司人員於銷售時均會口
    頭告知瓦斯管線設備費用由買方負擔，上訴人開立之預收款
    收據、發票、產權登記費用明細表亦有記載瓦斯管線設備費
    用為代收轉付，被上訴人於收受預收款收據、發票、產權登
    記費用明細表時均未表示不同意，且未為任何保留意思，堪
    認已默示同意負擔瓦斯管線設備費用云云。
　⒊經查，證人王真卿（上訴人委託代銷之合盈廣告有限公司負
    責人）證稱：被上訴人謝芬、陸永祥、徐幼妹、李紹齊所購
    買房屋，係伊負責洽談銷售，李紹齊部分是和李啟銘洽談，
    伊會告知買方預收款包含瓦斯管線費，並出示產權登記費用
    明細表給買方過目，如買方有問到管線費用，伊會說若不付
    上訴人不會賣，買賣就不成立等語（見原審卷第404、405頁
    ）。惟經證人李啟銘（被上訴人李紹齊父親）證稱：簽約及
    收預收款時，證人王真卿沒告知預收款包含瓦斯管線費，也
    沒說如不付瓦斯管線費買賣就不成立，也沒有給其過目產權
    登記費用明細表等語（見原審卷第409頁），證人王真卿即
    改稱：伊就是給他們過目產權登記費用明細表，說預收款就
    是支付這些項目，證人李啟銘沒有問伊，伊就沒有特別說包
    含管線費用，被上訴人謝芬、陸永祥有無問不太記得了等語
    （見原審卷第409頁），嗣又改稱：伊口頭說明產權登記費
    用明細表時都會說有瓦斯管線費，因為這筆費用最高等語（
    見原審卷第409頁）。考諸證人王真卿對於有無口頭告知買
    方預收款包含瓦斯管線設備費用乙節，證詞反覆不一，且證
    人王真卿經營之合盈廣告有限公司與上訴人有合作關係，則
    前開證言是否屬實，實值存疑，自難憑證人王真卿之證詞即
    認代銷公司人員於銷售時均會口頭告知被上訴人瓦斯管線設
    備費用由買方負擔。
　⒋再者，被上訴人交付預收款時，上訴人固會交付預收款收據
    予被上訴人，惟預收款收據記載：「…預收之土地登記費、
    設定費（加火險費）、印花稅、契稅、及代辦手續費用，並
    俟產權移轉登記完畢後多退少補」等語（見原審卷第85頁）
    ，並無任何「瓦斯管線設備費用」之字樣，證人李啟銘就此
    亦證稱：瓦斯管線設備費用沒有明列在預收款收據中，伊不
    知要付這筆費用等語（見原審卷第408頁），實難認被上訴
    人由該等內容即得知悉預收款包含支付瓦斯管線設備費用。
　⒌而於交屋時，上訴人退還所餘預收款，另交付發票及產權登
    記費用明細表予被上訴人（見原審卷第85、96頁），其中就
    上訴人已扣除之瓦斯管線設備費用每戶4萬9536元，固有記
    載「代收轉付」、「瓦斯費」、「規費－天然瓦斯」等語，
    但依瓦斯費、天然瓦斯文義，一般係指使用瓦斯、天然瓦斯
    所生費用，實難讓人知悉係與瓦斯管線設備費用有關。證人
    李啟銘對此並證稱：交屋時，上訴人退還剩餘預收款，伊才
    看到天然瓦斯49,536元，當下沒有覺得有問題，因是寫天然
    瓦斯，不是寫管線費，交屋時要將所有手續辦完，伊就繼續
    辦理，是回去後核對契約、發票及明細表，才發現有問題，
    後來住戶間有討論，徐怡然（被上訴人陸永祥配偶）有再去
    找證人王真卿，證人王真卿才說是瓦斯管線設備費用等語（
    見原審卷第408、409頁），核與證人王真卿證稱：交屋時被
    上訴人謝芬等人都沒有問伊瓦斯管線設備費用問題，徐怡然
    是在交屋很久以後有在問，跟伊說政府表示現在不能收瓦斯
    管線設備費用等語（見原審卷第405頁）大致相符，堪認被
    上訴人係在系爭13戶房屋交屋後一段時間，經核對系爭合約
    與上訴人收取費用項目，及住戶間彼此討論後，方才發現可
    能遭上訴人不當收取瓦斯管線設備費用，並找證人王真卿詢
    問、爭執。
　⒍綜上，本件不能認定代銷公司人員於銷售時有口頭告知被上
    訴人瓦斯管線設備費用由買方負擔，而依上訴人開立之預收
    款收據、發票、產權登記費用明細表，亦難認有何記載瓦斯
    管線設備費用為代收轉付之旨，是本件難謂有何依被上訴人
    人之舉動或其他情事，足以間接推知被上訴人有默示同意負
    擔瓦斯管線設備費用之效果意思，故被上訴人並未默示同意
    負擔瓦斯管線設備費用，應堪認定。
　㈢被上訴人依民法第179條規定，請求上訴人返還收取之瓦斯管
    線設備費用，有無理由？　
　　按無法律上之原因而受利益，致他人受損害者，應返還其利
    益，民法第179條前段著有規定。本件系爭合約並未約定由
    被上訴人負擔瓦斯管線設備費用，亦不能認被上訴人有何默
    示同意負擔瓦斯管線設備費用之情事，則上訴人向被上訴人
    收取瓦斯管線設備費用，即無法律上之原因而受利益，並致
    被上訴人受有損害，是被上訴人依民法第179條規定，請求
    上訴人返還如原判決附表所示之金額，應屬有據。
六、綜上所述，被上訴人依民法第179條規定，請求上訴人應給
    付被上訴人如原判決附表所示之金額，及自起訴狀繕本送達
    翌日即108年3月16日起至清償日止，按年息5％計算之法定遲
    延利息，為有理由，應予准許。原審為上訴人此部分敗訴之
    判決，並為准、免假執行之宣告，核無不合。上訴意旨指摘
    原判決此部分不當，求予廢棄改判，為無理由，應予駁回。
七、本件事證已臻明確，兩造其餘攻擊防禦方法及未經援用之證
    據，經核與判決之結果不生影響，爰不逐一論述，附此敘明
    。　　
八、據上論結，本件上訴為無理由。依民事訴訟法第449條第1項
    、第78條，判決如主文。
中　　華　　民　　國　　110 　年　　1 　　月　　19　　日
                      民事第十庭    
                        審判長法  官  黃嘉烈
                              法  官  邱  琦
                              法  官  張文毓
正本係照原本作成。
不得上訴。
中　　華　　民　　國　　110 　年　　1 　　月　　19　　日
　　　　　　　　　　　　    　書記官  鄭兆璋